【裁判字號】    96,上更(一),18
【裁判日期】    970709
【裁判案由】    損害賠償
【裁判全文】
臺灣高等法院高雄分院民事判決        96年度上更(一)字第18號
上  訴  人  中華電信股份有限公司台灣南區電信分公司
法定代理人  甲○○
訴訟代理人  吳小燕律師
            施一帆律師
            張盈盈律師
被 上 訴人  建忠電機股份有限公司
法定代理人  乙○○○
訴訟代理人  丙○○
            陳旻沂律師
複 代 理人  張堯鈞律師
上列當事人間因請求損害賠償事件，對於民國93年5 月19日臺灣
高雄地方法院92年度訴字第2770號第一審判決提起上訴，被上訴
人為附帶上訴，本院於97年6月25日言詞辯論終結，判決如下：
    主  文
原判決關於命上訴人給付超過新台幣玖拾玖萬捌仟陸佰肆拾肆元
本息部分及該部分假執行之宣告暨訴訟費用（除確定部分外）之
裁判，均廢棄。
上開廢棄部分，被上訴人在第一審之訴及假執行
之聲請均駁回。
其餘上訴駁回。
第一、二審（除確定部分外）及發回前第三審訴訟費用由上訴人
負擔五分之三，餘由被上訴人負擔。
    事實及理由
一、本件被上訴人建忠電機起訴主張：兩造於民國（下同）88年
    7 月3 日訂立「高雄河南機房兼工務中心新建水電設備工程
    契約」，約定由伊承攬該工程，同年月12日開工，應於訴外
    人樺棋營造股份有限公司（下稱樺棋公司）承包之土木建築
    工程完成後30日內完工。樺棋公司於90年6 月11日完工，系
    爭水電工程原應於同年7 月11日完工，因追加工期28日，伊
    依約於同年8 月8 日完工，則依政府採購法施行細則第94條
    之規定，中華電信應於竣工後30日內即同年9 月8 日辦理驗
    收；惟因中華電信採購及安裝發電機遲延，影響伊申請消防
    檢驗，至91年1 月29日伊向高雄市政府消防局提出申請，復
    因土建工程之建築師設計疏失而未通過，致無法取得使用執
    照及申請供水供電，以辦理系爭工程之驗收。及至同年7 月
    22日通過消防檢驗後，再因中華電信未能積極驗收而遲至同
    年10月31日驗收完畢，伊於同年12月2 日始取得估驗款項。
    此項可歸責於中華電信之遲延驗收452 日，非伊訂約當時所
    得預見，且由於工期無故展延，致伊多支出工程管理費用、
    直、間接人員工資、保全服務費、並受有遲延收取工程款資
    金積壓之利息損失，總計伊因中華電信遲延而受有新台幣（
    下同）1,713,191 元之損害等情，爰依債務不履行或情事變
    更之法律關係，求為命中華電信如數給付並加計法定遲延利
    息之判決（建忠電機超過上開本息請求，業受敗訴判決確定
    ）。
二、上訴人中華電信則以：系爭工程合約第10條第4 項約定工程
    完工，俟供水接電後，始行正式驗收，系爭工程係於91年10
    月1 日始供水接電，伊於同年10月31日驗收完畢，並未遲延
    ，自不負債務不履行損害賠償責任。又伊就系爭工程消防檢
    驗所需之發電機並未遲延採購，且裝設完成後即申請消防檢
    驗，關於消防檢驗未通過部分，亦非可歸責於伊。再系爭工
    程合約既已訂明驗收於供水接電後為之，足見並無所謂契約
    成立後情事變更非當時所得預料之情形，而就雙方無法控制
    之風險，亦不應推由伊負擔。再被上訴人請求工程材料費、
    各項工程費及雜工、臨時工之支出，與合約第10條第2 、3
    、7 項所定程序不合，另同條第10項既明定被上訴人應負責
    驗收合格點交前之保管責任，自不得請求點交前之保全服務
    費。又其所列遲延收取工程款之利息損失，未證明係因可歸
    責於伊之事由所致，其請求亦屬無據等語，資為抗辯。
三、原審為上訴人中華電信應給付被上訴人建忠電機新台幣1,71
    3,191 元及自民國92年10月17日起至清償日止按週年利率百
    分之五計算之利息。被上訴人其餘之訴駁回。上訴人不服，
    提起上訴請求：（一）原判決不利於上訴人部分廢棄。（二
    ）上開廢棄部分，被上訴人在第一審之訴及其假執行之聲請
    均駁回。被上訴人則請求駁回上訴。
四、兩造不爭執事項：本件建忠電機主張前開承攬中華電信「高
    雄河南機房兼工務中心」之新建水電設備工程，雙方約定該
    工程應於土木建築工程完工後之30日內完工，而土木工程於
    90年6 月11日完工，建忠電機於追加工期28日後，乃於同年
    8 月8 日竣工；而中華電信原應於竣工後之30日內即同年9
    月8 日驗收完畢，惟因由中華電信負責採購及安裝之發電機
    未配合時程完工，消防檢查復因高雄市政府消防局指其設計
    不符規定而未通過，嗣於重新申請消防檢驗通過、取得使用
    執照、申請供水供電後，始於91年10 月31 日驗收完畢，建
    忠電機於同年12月2 日始行取得估驗款項等情，有工程合約
    、工程結算驗收證明書、營繕工程完工函報單等件影本附卷
    為證。
五、本院判斷：
  (一)上訴人有無遲延驗收？應否負債務不履行責任？
    查建忠電機固主張中華電信遲延驗收應負給付遲延之責任云
    云，無非以中華電信採購之發電機決標及安裝遲延，致影響
    建忠電機之消防檢查申請，故中華電信違反其協力之義務為
    其依據。惟依修正前民法債編第507 條規定，工作需定作人
    之行為始能完成者，定作人不為協力時，除契約特別約定定
    作人對於承攬人負有必要協力之義務外，僅生承攬人得否依
    該條規定解除契約之問題，不構成定作人給付遲延之責任。
    （參照最高法院94年台上字第1 號判決意旨），是建忠電機
    主張中華電信遲延驗收違反其協力之義務，應負給付遲延之
    責任云云，即非可採。次按採購之驗收，無初驗程序者，除
    契約另有規定者外，機關應於接獲廠商通知備驗或可得驗收
    之程序完成後30日內辦理驗收，並作成驗收紀錄，政府採購
    法施行細則第94條定有明文。依系爭工程合約第10條第4 項
    約定：「本工程完工後應從速申請供水、接電，並俟供水接
    電後，始行正式驗收」等語（見原審卷(一)第19頁背面）；依
    此約定，系爭工程之驗收既係於供水接電後為之，自應為建
    忠電機於訂約時所明知。而系爭工程係於91年9 月13日由高
    雄市政府工務局發給使用執照，經建忠電機於同年月26日檢
    附使用執照分別向台灣省電力股份有限公司高雄區營業處、
    台灣自來水股份有限公司第七區管理處申請供電、供水後，
    嗣分別於同年10月1 日、同年10月8 日裝表供電、供水啟用
    等情，亦有高雄市政府工務局使用執照、台灣自來水股份有
    限公司第七區管理處台水七業字第09300044880 號函附卷足
    憑，是兩造就系爭工程之驗收，既已約定自供水接電後之91
    年10月9 日起始行正式驗收，則中華電信於同年10月31日驗
    收完畢，自屬符合上述政府採購法施行細則第94條之規定，
    並無遲延驗收之情事，建忠電機主張其承包之系爭工程於90
    年8 月8 日完工，依政府採購法施行細則第94 條 之規定，
    中華電信本應於竣工後之30日內即同年9 月8 日辦理驗收，
    竟遲延驗收，自應負給付（受領）遲延之債務不履行責任云
    云，與上開系爭工程合約第10條第4 項約定不符，尚無可採
    。
  (二)本件驗收之日期延宕，是否為建忠電機所不可預料之事由，
    有無情事變更原則之適用？如有，建忠電機所得請求之數額
    為何？
    (1)按契約成立後，情事變更，非當時所得預料，而依其原有
      效果顯失公平者，當事人得聲請法院增減其給付或變更其
      他原有之效果，而修正之民法第227 條之2 之規定，於民
      法債編修正施行前發生之債亦適用之，修正民法第227 條
      之二第1 項、民法債編施行法第15條定有明文。而情事變
      更所指之情事變更，係指法律關係存在之環境或基礎，發
      生重大變更或明顯變更，其得為經濟或非經濟的，人或物
      、自然或人為、永久或暫時，一般或是局部的，例如物價
      飆漲、貨幣貶值、暴動、經濟危機、貨幣劇烈貶值、地震
      等不可歸責於當事人之客觀事實發生或改變，且情事變更
      與顯失公平間有因果關係者，始足當之。至當事人之主觀
      情事則不及之。換言之，倘該基礎之狀況，為當事人所明
      知，或當事人確信該基礎之相關情況，仍將會繼續發生或
      將發生，因而未於契約中明定，或是一方當事人主張基礎
      欠缺之事實，為相對人所承認，該狀況亦構成情事變更。
      此外，學說更認為，法律變更、判例變更或上級之干預均
      可構成情事變更。
    (2)建忠電機主張系爭工程竣工後至實際供水供電期間，為建
      忠電機當時所不能預料，而有情事變更原則之適用，惟為
      中華電信所否認。本件自建忠電機工程完工至領得尾款共
      可分發電機安裝期間、消防安檢期間、申請使用執照期間
      、建忠電機申請供水供電期間、複驗作業期間、請領尾款
      期間共6 段期間，是否構成情事變更事由茲分述如下：
      發電機安裝期間 (90年8 月8 日至91年1 月29日)：
        發電機安裝期間係自90年8 月8 日被上訴人完成水電工
        程之工作之日起至91年1 月29日，共計174 日。本件上
        訴人負責採購之發電機係於90年2 月間由訴外人東元電
        機股份有限公司得標，於同年4 月間委託申報進口，並
        於同年5 月15日交貨完畢，上訴人乃於同年5 月17日將
        該發電機之安裝交由訴外人宏星工程有限公司（下稱宏
        星公司）負責施作，宏星公司申報於同年6 月4 日開工
        後，旋於同日因現場堆積物品未清運無法施作而停工，
        經於7 月19 日 復工後，再於7 月24日因基礎台未乾而
        停工，復工後再於8 月8 日因機房未驗收，承包商不同
        意其施作而停工，再於9 月19日復工後，於10月19日因
        等待試機而停工，後於12月3 日復工後隨即於12月4 日
        完工驗收，此有發電機安裝工程契約影本、發包工程開
        工報告單影本、發包工程停工報告單影本、發包工程竣
        工報告單影本、發電機投標單影本在卷可稽 (原審卷 (
        一)第111至128 頁、第152 至157 頁)。依證人許連興
        所述，上開發電機安裝期間驗收遲延並非建忠電機所致
        ，且中華電信亦自承上開發電機安裝期間發生遲延係屬
        不可歸責於兩造之事由 (一審卷 (一)第274頁、更審前
        第二審第162 頁)， 依上開說明，上開事由與顯失公平
        間具因果關係，應構成情事變更。
      消防檢查期間(91年1月29日至91年7月22日)：
        中華電信主張申請消防檢查91年1 月29日至91年7 月22
        日檢查合格為止，分別於91年2 月7 日、91年6 月24日
        、91年7 月11日共進行3 次消防檢查，未通過消防檢查
        之缺失為建忠電機施作範圍，故此期間之延展屬於可歸
        責於建忠電機之事由云云，惟查，91年2 月7 日進行第
        一次檢查時，依消防安全設備會勘表之記載，不合格之
        理由為「消為安全設備缺失過多，短期無法修復」，會
        勘情形紀錄表詳列11項缺失，其中第3 項「CO2 設備窗
        戶非鐵絲網嵌入式玻璃」嗣後經內政部於92年5 月6 日
        釋示原設計無錯誤，91年6 月24日進行第二次檢查，共
        計6 項屬建忠電機施作範圍之缺失，至91年7 月11日始
        檢查合格，此有高雄市政府消防局書函、高雄市政府局
        消防安全設備會勘表影本、內政部函文、高雄市政府南
        區大隊檢查隊消防安全設備會勘情形紀錄表影本、 (原
        審卷 (一)第101至102 頁、132-133 頁、更審前第二審
        卷第169-170 頁、第189-190 頁)。 其中91年2 月7 日
        進行第一次消防安檢時共計11項缺失，其餘10項缺失，
        固均屬建忠電機應承攬工作範圍應負責之施工缺失，其
        中第3 項「CO2 設備窗戶非鐵絲網嵌入式玻璃」非屬建
        忠電機施作範圍外，該項缺失在當時依高雄市消防局認
        定係屬於短期無法修復之情形，縱令第一次檢查並無建
        忠電機應負責之其餘10項缺失，該次消防檢查將因消檢
        主管機關認定有該第3 項缺失屬重大且短期無法修復之
        缺失而不予通過，應認該次檢查屬不可歸責於建忠電機
        之事由而屬於上級之干預，應有情事變更之適用。因91
        年1 月29日至91年2 月7日 係申請消防檢查所必要之期
        間屬兩造訂約時可預見；91年6 月24日第二次檢查之6
        項缺失係屬可歸責於建忠電機之事由，因此自91年6 月
        24日至91年7 月11日第三次檢查乃至91年7 月22日檢查
        合格則無情事變更原則之適用。是此消防檢查期間，應
        構成情事變更原則之日數為137 天。
      申請使用執照期間：
        91年7 月22日至91年9 月13日屬向高雄市市政府申請核
        發使用執照之期間。按行政機關核發執照有一定之流程
        ，除有函文往來外，尚須現場履勘，或配合其他單位共
        同履勘。此段期間應屬兩造訂約時可得預見，且建忠電
        機復未舉證此段期間有何情事變更致其發生顯失公平之
        情況，是建忠電機主張此段期間有情事變更原則之適用
        云云，實不可採。
      申請供水供電期間、複驗作業期間、請領尾款期間：
        91年9 月13日高雄市政府核發使用執照後，依兩造合約
        本係由建忠電機負責申請供水接電，建忠電機乃於91年
        9 月26日申請，91年10月8 日完成供水，此有臺灣省自
        來水股份有限公司函文可稽 (原審卷二第122 至123 頁
        ) ，自91年9 月13日至91年10月8 日此段期間，應認建
        忠電機於訂約時可得預見，是此段期間應無情事變更原
        則之適用。而複驗作業間期、請領尾款並無任何構成情
        事變更之事由，且建忠電機亦未舉證以實其說，是建忠
        電機主張申請供水供電期間、複驗作業期間、請領尾款
        期間應有情事變更之適用云云，即非可採。
    (3)依上述，本件構成情事變更所應計算之遲延日數有：發
      電機安裝期間 (90年8 月8 日至91年1 月29日)計174日，
      及消防檢查期間 (91年1 月29日至91年7 月22日)計137
      天，總計311 天。本件水電申請完成日為91年10月8 日，
      中華電信最快完成驗收之日為91年10月10日，以建忠電機
      於90年8 月8 日竣工起算，本件自翌日起至91年10月10日
      止，扣除上開情事變更之日數311 天，共有117 天，而此
      117 天應屬建忠電機承作系爭工程始所得預見之遲延日數
      ，因此本件系爭工程應於91年8 月8 日竣工後，中華電信
      應於同年12月3日 完成驗收，惟中華電信乃遲至91年10月
      31日始行驗畢，此中華電信所自承之非可歸責於建忠電機
      之應可驗收完畢日迄於實際驗收完成之311 日期間自非建
      忠電機於訂約當時所得預料，且此數倍於正常完成驗收之
      履約期間之延長，依社會通念即知將導致建忠電機成本支
      出急遽增加及資金運用之積壓而造成財務損失，如仍依兩
      造以正常工期預估所簽訂之契約而為驗收後付款，此對建
      忠電機已顯失公平，是建忠電機於兩造所訂工程契約成立
      後，自得以情事變更為由而聲請本院增減其給付或變更其
      他原有之效果，中華電信就其驗收自應負情事變更之增加
      給付義務自明。綜上，本件中華電信就系爭工程之驗收固
      不負給付遲延之債務不履行責任，惟其就較正常驗收完成
      日之逾311 日遲延部分，則應依情事變更原則而增加其給
      付義務，是被上訴人依民法債編施行法第15條規定溯及適
      用修正後民法第227 條之2 第1 項規定請求上訴人應增加
      給付工程款自屬有據。
    (4)按因情事變更為增加給付之判決，非全以物價變動為根據
      ，並應依客觀之公平標準，審酌一方因情事變更所受之損
      失，他方因情事變更所得之利益，及其他實際情形，以定
      其增加給付之適當數額（最高法院66年台上字第2975號判
      例意旨參照）。茲就建忠電機請求增加之給付數額，審酌
      如下：
      工程管理費部分：
        建忠電機以其於延遲驗收期間計受有工程材料費、各項
        工程費用及總公司管理費用計2,625,353 元損失云云，
        並提出統一發票、財務報表暨會計師查核報告書等件為
        證 (原審卷 (二)第17 頁至93頁)。 惟被上訴人就管理
        費部分於投標時原即以一式計價即含運費、管理費、環
        保費等項占7%即共2,484,849 元之方式投標，此有估價
        明細表影本可稽 (原審卷(二)第152 頁)，而此數額如
        以延滯期間比例計算即原工期自88年7 月11日開工至90
        年12月3 日原應驗收完成日計有875 日，加計延滯之31
        1 日為1186日，其延長增加之總價僅為3,368,035 元（
        2,484,849 ×1,186 ÷875 ＝3,368,035） ，扣除原投
        標價後，其增加之數額應為883,186 元（3,368,035 －
        2,484,849= 883,186），此數額顯較為合理，是建忠電
        機得請求增加之工程管理費金額為883,186 元，可予准
        許。
      直、間接人員工資部分：
        建忠電機主張自90年9 月28日應完成驗收後以迄91年10
        月31日實際驗收完成期間，計已陸續支出人員工資計34
        2,312 元（應扣除八月、九月份雜工工資8,700 元、46
        ,800 元 ，及9 月23日臨時工資70, 093 元），且91年
        12月30日、31日之雇工費用，係建忠電機在正式驗收前
        發生之費用，係因勞工遲至上開日期始提出申請並由建
        忠電機支付，固提出總分類帳、轉帳傳票、薪資表、統
        一發票等影本云云 (原審卷 (二)95 頁至110 頁)， 惟
        領取該工資之人即證人丁○○到院證述，伊有施作上開
        工程，但伊不記得是何時做的等語 (本院卷第204 頁)
        ，是尚難採信91年12月30日、31日之雇工費用係於完工
        前施做，再者，此費用乃係建忠電機修補自己施作範圍
        相關缺失或維修必要所支出，尚難認此增加之勞力損失
        核屬合理且為必要，則在此數額內之請求，不應准許。
        中華電信主張此部份不應加計，為有理由。
      保全服務費部分：
        建忠電機固主張其因系爭工程之延滯驗收而計多支出保
        全服務費19,540元云云，並提出統一發票影本等為證 (
        原審卷 (二)第112至117 頁)。 惟兩造工程合約就保管
        責任，已於合約第10條第10點約定「本工程於開工之後
        完工驗收合格點交甲方之前，其已成之工程概由乙方負
        責保管凡一切人力難防或意外損壞皆由乙方完全負責」
        等語，而中華電信就系爭工程依上述原應於90年12月3
        日驗收完畢，是建忠電機所多支出之保全服務費部分，
        自應以於90年9 月29日以後之支出始得請求，此部分僅
        為9,823 元（即9 月19日至10月2 日含稅支出4,210 元
        ，三分之一比例計為1,403 元，加計11月2 日、12月21
        日各支出4,210 元即為9,823 元），可予准許，是中華
        電信辯稱此部分不應加計云云，為無理由。
      遲延收現工程款資金積壓息部分：本件被上訴人以其因
        上訴人延遲驗收而受有資金積壓利息損失計38萬8,889
        元云云。惟被上訴人因該延遲驗收期間之損失即應僅為
        因遲延獲得給付工程款所喪失該期間應生利息之收入，
        此本不應隨履約期間之延長而得加倍計付，而被上訴人
        於竣工後迄於驗收合格止所餘之工程尾款依合約第5 條
        第4 項約定為全部工程款之百分之十即413 萬2,542 元
        ，依年息百分之三（按90、91年度之銀行定期存款利息
        均低於此數）加計延遲期間311 日計算，其損失之利息
        為105,635 元（即4, 132,542×0.03×311/365 ＝105,
        635） ，可予准許，其逾此數額之請求則屬無據，不能
        准許。
    (5)依上，建忠電機就系爭工程之延滯驗收而得依情事變更之
      規定請求中華電信增加之給付者為工程管理費883,186元
      、保全服務費9,823 元、遲延收現工程款資金積壓利息10
      5,635 元，合計998,644元。
六、綜據上述，本件被上訴人依情事變更之規定請求上訴人應增
    加給付998,644 元及自起訴狀繕本送達翌日即92年10月17日
    起至清償日止按年息百分之五計算之法定遲延利息，為有理
    由，應予准許，其逾此範圍外之請求則為無據，不能准許。
    原審就上開應准許部分，為上訴人敗訴之判決，並為假執行
    之宣告，自有未合。上訴意旨就此部分指摘原判決不當，求
    予廢棄改判，為有理由，應予廢棄改判如主文第2 項所示。
    至於上開應准許部分，原審判命上訴人給付，並為假執行之
    宣告，核無違誤，上訴意旨，就此部分，仍執陳詞，指摘原
    判決不當，求予廢棄，為無理由，應駁回其上訴。
據上論結：本件上訴為一部有理由，一部無理由，依民事訴訟法
第449 條第1 項、第450條、第79條，判決如主文。
中    華    民    國    97    年    7     月     9    日
                            民事第六庭
                                審判長法官  張明振
                                法      官  曾錦昌
                                法      官  徐文祥
以上正本證明與原本無異。
本件判決不得上訴。
中    華    民    國    97    年    7     月     10  日
                                書  記  官  黃琳群
                                                     Ｆ


司法院資訊處製作；財團法人民間司法改革基金會備份。
